【裁判字號】    99,苗簡,194
【裁判日期】    990914
【裁判案由】    塗銷土地所有權移轉登記等
【裁判全文】
臺灣苗栗地方法院民事簡易判決         99年度苗簡字第194號
原      告  台新國際商業銀行股份有限公司
法定代理人  乙○○
訴訟代理人  庚○○
            己○○
            丙○○
被      告  戊○○
            丁○○
上列當事人間請求塗銷土地所有權移轉登記等事件，本院於民國
99年8 月31 日言詞辯論終結，判決如下：
    主  文
確認被告戊○○、丁○○間就如附表所示不動產之買賣關係不存
在。
被告丁○○就如附表所示不動產，經苗栗縣頭份地政事務所以九
十六年頭地資字第八四七五０號收件，於民國九十六年十月五日
以買賣為原因所為之所有權移轉登記應予塗銷，回復登記為被告
戊○○所有。
訴訟費用由被告負擔。
    事實與理由
一、被告陳惠美經合法通知，未於言詞辯論期日到場，核無民事
    訴訟法第386 條各款所列情形，爰依原告之聲請，由其一造
    辯論而為判決。
二、原告主張：被告戊○○於民國94年7 月間向原告申請現金卡
    使用，未依約繳款，截至99年3 月2 日止，尚積欠原告新臺
    幣（下同）171,991 元未清償。查被告戊○○於95年10月2
    日起逾期繳款，然卻於96年10月5 日將其所有如附表所示之
    不動產（下稱系爭不動產）以買賣為原因移轉登記與被告丁
    ○○，顯有脫產之嫌疑。且系爭不動產已設定抵押權與第三
    人，而被告為買賣之後卻未塗銷該抵押權登記，亦未為債務
    人之變更，顯不符合一般交易慣例，足證被告間移轉系爭不
    動產之行為，乃通謀虛偽意思表示，假藉買賣之名行脫產之
    實，至為明顯。依民法第87條第1 項、第113 條規定，被告
    間之買賣法律行為應屬無效，其等並應負回復原狀或損害賠
    償之責任。因被告戊○○怠於行使權利，原告得依民法第
    242 條規定，代位被告戊○○請求被告丁○○依前開法條規
    定將系爭不動產回復登記為被告戊○○所有。並先位聲明：
    如主文第1 、2 項所示。又如認被告間之買賣關係非屬虛偽
    ，然被告丁○○與戊○○既屬熟識，其對於戊○○之財務狀
    況應無不知之理；又被告戊○○於系爭不動產為所有權移轉
    登記後仍設籍在系爭不動產處，且系爭不動產之抵押債務人
    仍為戊○○，實有違一般交易慣例。參以被告間之買賣及移
    轉登記時點均在被告戊○○逾期繳款之後，是其等顯係意圖
    脫產以避免被告戊○○遭原告強制執行其財產。被告丁○○
    迄今仍不能提出其與被告間買賣之資金來源，是被告間之買
    賣難認有對價關係，乃屬無償行為，有害及原告之債權，是
    原告亦得依民法第244 條第1 項之規定，請求撤銷被告間就
    系爭不動產買賣行為及所有權移轉之物權行為，並請求回復
    登記為被告戊○○所有。並備位聲明：(一)被告間就系爭不動
    產所為之買賣債權行為及移轉所有權之物權行為均應予撤銷
    。(二)被告丁○○應將系爭不動產回復登記為被告戊○○所有
    。
三、被告戊○○未於言詞辯論期日到場，亦未提出書狀作何聲明
    或陳述。被告丁○○則以：伊與被告戊○○間確實並無買賣
    關係，系爭不動產係伊藉被告戊○○之名義向建設公司購買
    ，因礙於年齡、收入不符貸款資格，無法辦理貸款，是故借
    用被告戊○○之名義向訴外人國泰人壽保險股份有限公司貸
    款，並將系爭不動產先登記在被告戊○○名下，至貸款手續
    辦妥後，再移轉登記回其名下等語，資為抗辯，並聲明：原
    告之訴駁回。被告戊○○則未於言詞辯論期日到場，亦未提
    出書狀作何聲明或陳述。
四、原告主張被告戊○○於94年7 月向原告申請現金卡使用，未
    依約繳款，截至99年3 月2 日止，尚積欠原告171,991 元未
    清償，且被告戊○○自95年10月2 日起逾期繳款，然於96年
    10月5 日將系爭不動產以買賣為原因移轉登記與被告丁○○
    等情，業據其提出現金卡申請書、債權計算書、系爭不動產
    之土地及建物登記謄本及地政事務所異動索引等件為證，並
    有苗栗縣頭份地政事務所99年4 月8 日頭地一字第09900028
    16號函所附系爭不動產移轉登記相關資料（經苗栗縣頭份地
    政事務所以96年頭地資字第84750 號收件，於95年10月5 日
    以買賣為原因所為之所有權移轉登記）在卷可稽，復為被告
    丁○○所不爭執，而被告戊○○經合法通知，亦未到庭或提
    出書狀爭執，自堪信原告上開主張為真實。
五、按表意人與相對人通謀而為虛偽意思表示者，其意思表示無
    效。民法第87條第1 項定有明文。又因出於通謀虛偽意思表
    示所成立之買賣債權契約及其所有權移轉登記之物權行為自
    應認為無效（最高法院94年度台上字第1640號判決意旨參照
    ）。次按第三人主張表意人與相對人通謀而為虛偽意思表示
    者，該第三人應負舉證之責（最高法院48年台上字第29號判
    例參照）。本件原告主張被告戊○○與丁○○間之買賣及移
    轉所有權之行為係屬通謀虛偽意思表示，本應由原告負舉證
    責任，惟被告丁○○到庭自承其與被告戊○○間並無真正之
    買賣行為，而係伊借用戊○○名義購買系爭不動產，戊○○
    為回復借名登記行為始將系爭不動產以買賣為原因移轉登記
    與伊等語，足見被告間並無買賣之合意。而被告戊○○雖將
    系爭不動產以買賣為原因移轉所有權登記與被告丁○○，惟
    並無證據證明被告丁○○有給付買賣價金與被告戊○○，丁
    ○○復自承系爭不動產之買賣價金係直接交給建設公司，且
    並無給付金錢與被告戊○○。參以被告戊○○前於95年9 月
    18日將系爭不動產提供訴外人國泰人壽保險股份有限公司設
    定最高限額抵押權擔保其所負債務，嗣於辦理所有權移轉登
    記與被告丁○○後，前述抵押權設定登記並未塗銷，亦未辦
    理債務人變更，此有國泰人壽保險股份有限公司函文附卷可
    稽（見卷第93、134 頁），若被告間確有買賣關係存在，其
    等所為實與一般不動產交易常情有違。又系爭不動產於移轉
    登記與被告丁○○後，被告戊○○及其子郭士豪仍設籍於系
    爭不動產，此有本院職權查詢之被告戊○○全戶戶籍資料在
    卷可稽（見卷第111-112 頁），倘若被告間之買賣關係並非
    虛偽，被告戊○○於出賣系爭不動產後，應當於交付系爭不
    動產後遷出戶籍，然其並未遷出，顯見其與被告丁○○間之
    買賣關係應非真實。綜上足認被告戊○○與丁○○間就系爭
    不動產所為之買賣為通謀虛偽意思表示無疑，是其等買賣之
    債權行為及所有權移轉登記之物權行為均屬無效。
六、又按虛偽意思表示，隱藏他項法律行為者，適用關於該項法
    律行為之規定，民法第87條第2 項定有明文。民法第87條第
    2 項所謂虛偽意思表示隱藏他項法律行為者，適用關於該項
    法律行為之規定，係指為虛偽意思表示之當事人間，隱藏有
    他項真實之法律行為而言。故通謀虛偽意思表示雖歸於無效
    ，但所隱藏之真正行為若具備成立要件及生效要件，則為有
    效。次按當事人主張有利於己之事實者，就其事實有舉證之
    責任，民事訴訟法第277 條本文規定甚明。本件被告二人之
    買賣因通謀虛偽意思表示而無效，然被告丁○○抗辯其與被
    告戊○○間另有借名登記之法律關係存在，其等所為之移轉
    登記行為係被告戊○○之返還借名登記行為，並提出系爭不
    動產之所有權狀、買賣契約書、國泰人壽擔保放款利息收據
    、房屋稅繳款書等件為證，惟為原告所否認，是被告自應就
    其等間存在借名登記契約此項有利於己之事實負舉證責任。
    惟查，被告丁○○所提之上開證據均不足以証明系爭不動產
    係由其出資所購買，及被告間確實有借名登記契約存在。又
    被告丁○○自稱系爭不動產之買賣價金共計900 多萬元，由
    其先繳納300 多萬元，其餘500 多萬元係以被告戊○○名義
    向國泰人壽保險公司貸款等語（見卷第105 頁），然被告丁
    ○○並未就其資金來源或收入舉證以實其說，且被告丁○○
    既信用不佳、無法貸款，其應無支付系爭不動產買賣價金之
    資力可言。其雖已提出國泰人壽保險公司擔保放款利息收據
    ，惟僅有2 張，尚不足以證明該抵押貸款歷次本息均由其所
    繳納。況被告戊○○向原告申請現金卡時，有提供系爭不動
    產所有權狀以供原告調查其名下財產狀況，並以系爭不動產
    房屋所在地址即苗栗縣頭份鎮○○○路275 巷49號為聯絡及
    卡片寄送地址，此有被告戊○○所填寫之現金卡申請書附卷
    可考（見卷第9 頁）。倘若系爭不動產為被告丁○○實際所
    出資購買，僅為辦理貸款手續而將之借名登記於被告戊○○
    名下，則被告丁○○理應會妥善保管系爭不動產所有權狀，
    當無可能交由被告戊○○持以作為申請現金卡時證明其個人
    資力之用。而被告戊○○將聯絡及卡片寄送地址填寫系爭不
    動產所在地址，且至今仍與其子設籍該處，顯有以所有人自
    居、自為使用收益系爭不動產之意。是被告丁○○上開所辯
    ，顯難採信。被告未能證明其二人間確有借名登記之合意，
    自不能認為本件有隱藏之借名登記關係存在。從而，被告二
    人就系爭不動產所為之買賣及所有權移轉行為係屬通謀虛偽
    意思表示而無效。
七、被告戊○○、丁○○就系爭不動產之買賣及所有權移轉登記
    行為既均屬通謀虛偽意思表示而無效，則被告戊○○仍為系
    爭不動產之所有權人。惟上開移轉登記存在於地政事務所之
    土地登記系統之中，被告丁○○復對原告之主張有爭執，則
    原告主觀上當可認其法律上之地位有不安之狀態存在，且此
    種不安之狀態，確能以確認判決將之除去，是故原告訴請確
    認被告間就系爭不動產所為之買賣關係不存在，自屬有據，
    應予准許。
八、次按無效法律行為之當事人，於行為當時，知其無效或可得
    而知者，應負回復原狀或損害賠償之責任；債務人怠於行使
    其權利時，債權人因保全債權，得以自己之名義，行使其權
    利，民法第113 條、第242 條前段分別定有明文。被告間之
    買賣關係及所有權移轉登記既均屬通謀虛偽意思表示而無效
    ，被告戊○○自得依前開民法第113 條規定請求被告丁○○
    塗銷系爭不動產移轉登記，回復登記為被告戊○○所有，惟
    被告戊○○怠於行使此項權利，原告身為被告戊○○之債權
    人，為保全其債權，自得依前開民法第242 條規定代位被告
    戊○○為之。
九、綜上所述，原告請求確認被告戊○○、丁○○間就系爭不動
    產所為之買賣關係不存在，並依民法第242 條、第87條、第
    113 條規定，代位請求被告丁○○塗銷系爭不動產所有權移
    轉登記，回復為被告戊○○所有，為有理由，應予准許。又
    原告先位之訴既經准許，本院即無須審酌其備位之訴，併予
    敘明。
十、本件事證已臻明確，兩造其餘攻擊防禦方法，核與本件判決
    結果無影響，爰不一一論述，併此敘明。
十一、據上論結，本件原告之訴為有理由，依民事訴訟法第385
      條第1 項前段、第78條、第85條第1 項前段，判決如主文
      。
中    華    民    國    99    年    9     月    14    日
                    苗栗簡易庭法  官  楊中琪
以上正本係照原本作成。
如對本判決上訴，須於判決送達後20日內向本院提出上訴狀。
如委任律師提起上訴者，應一併繳納上訴審裁判費。
                              書記官  李曉君
中    華    民    國    99    年    9     月    14    日
附表：
┌─────────────────────────────────────────────────────┐
│土地部分：                                                                                                │
├──────────────────────────────┬──┬──────┬──────┬─────┤
│             土    地    坐    落                           │地目│   面積     │            │          │
├───┬────┬────┬─────┬─────┬────┤    ├──────┤  權利範圍  │  備 註   │
│編號  │  縣市  │鄉鎮市區○   段     ○  ○段    │地號    │    │  平方公尺  │            │          │
├───┼────┼────┼─────┼─────┼────┼──┼──────┼──────┼─────┤
│  1   │ 苗栗縣 │ 頭份鎮 ○ ○○段   │ 山下小段 │634-38  │ 建 │    158     │    1/1     │          │
├───┼────┼────┼─────┼─────┼────┼──┼──────┼──────┼─────┤
│  2   │ 苗栗縣 │ 頭份鎮 ○ ○○段   │ 山下小段 │634-39  │ 建 │    22      │    1/8     │          │
└───┴────┴────┴─────┴─────┴────┴──┴──────┴──────┴─────┘
┌─────────────────────────────────────────────────────┐
│建物部分：                                                                                                │
├───┬────────┬────────┬────────┬─────────────────┬────┤
│      │                │                │                │       建物面積（平方公尺）       │        │
│ 建號 │   基地坐落     │  門牌號碼      │建築式主要建築  ├────────┬────────┤權利範圍│
│      │                │                │材料及房屋層數  │ 樓層面積合計   │ 附屬建物主要建 │        │
│      │                │                │                │                │  築材料及用途  │        │
├───┼────────┼────────┼────────┼────────┼────────┼────┤
│953   │苗栗縣頭份鎮蟠桃│苗栗縣頭份鎮山下│住家停車空間    │一層：60.18     │  陽台：6.45    │ 全部   │
│      │段山下小段634-38│里18臨八德二路  │鋼筋混凝土造    │二樓：61.63     │  平台：4.33    │        │
│      │地號土地        │275 巷49號      │3層             │三層：62.72     │  屋簷：12.74   │        │
│      │                │                │                │電梯樓梯間：    │                │        │
│      │                │                │                │11.34           │                │        │
│      │                │                │                │                │                │        │
│      │                │                │                │合計：195.87    │                │        │
│      │                │                │                │                │                │        │
└───┴────────┴────────┴────────┴────────┴────────┴────┘

司法院資訊處製作；財團法人民間司法改革基金會備份。
